臺灣臺南地方法院民事判決　　　　　　 99年度家訴字第159號
原　　　告　洪 范 換
訴訟代理人　鄭明達律師
被　　　告　周 洪 對
　　　　　　黃洪銀治
　　　　　　洪 來 春
　　　　　　鄭 信 夫
　　　　　　鄭 信 永
　　　　　　鄭 信 利
　　　　　　鄭 志 卿
　　　　　　鄭 志 銘
　　　　　　洪 春 生
上　一　人
訴訟代理人　洪 耀 乾
上列當事人間請求分割遺產事件，經本院於民國100年3月21日言
詞辯論終結，判決如下：
    主      文
兩造公同共有如附表一所示被繼承人洪朝和之遺產，准依如附表
一所示之方法分割。
原告應給付被告洪春生、周洪對、黃洪銀治、洪來春各新臺幣貳
萬伍仟貳佰零玖元，應給付被告鄭信夫、鄭信永、鄭信利、鄭志
卿、鄭志銘各新臺幣伍仟零肆拾貳元。
訴訟費用新臺幣捌仟貳佰陸拾元，由被告洪春生、周洪對、黃洪
銀治、洪來春各負擔新臺幣捌佰貳拾陸元，由被告鄭信夫、鄭信
永、鄭信利、鄭志卿、鄭志銘各負擔新臺幣壹佰陸拾伍元，餘由
原告負擔。
    事實及理由
甲、程序方面：
    被告周洪對、黃洪銀治、鄭信永、鄭信利、鄭志卿、鄭志銘
    均未於言詞辯論期日到場，被告洪春生、洪來春、鄭信夫均
    未於最後言詞辯論期日到場，經核無民事訴訟法第386條所
    列各款情形，爰依原告之聲請，由其一造辯論而為判決。
乙、實體方面：
一、原告主張：
  （一）被繼承人洪朝和於民國79年5月7日死亡，遺有如附表一
        所示之遺產，又原告為被繼承人洪朝和之配偶，被繼承
        人與原告婚後未生育任何子女，被繼承人洪朝和之父親
        洪連於64年3月6日死亡、母親洪劉蕉於67年4月26日死
        亡，又被繼承人洪朝和之父母生育有8名子女，分別為
        長子洪華山、長女鄭洪好、次子洪萬福、三子即被繼承
        人洪朝和、四子洪春生、次女周洪對、三女黃洪銀治、
        四女洪來春，其中長子洪華山於59年7月1日死亡、次子
        洪萬福於71年4月29日死亡，此二人均先於被繼承人洪
        朝和去世，故對於被繼承人洪朝和之遺產無繼承權，而
        長女鄭洪好於92年10月6日死亡，其對於被繼承人洪朝
        和之遺產有繼承權，並由鄭洪好之子女即被告鄭信夫、
        鄭信永、鄭信利、鄭志卿、鄭志銘代位繼承鄭洪好之應
        繼分，故兩造均為被繼承人洪朝和之法定繼承人，應繼
        分比例如附表二所示，且兩造已就被繼承人洪朝和所遺
        之不動產辦妥繼承登記。
  （二）原告自74年6月4日與被繼承人洪朝和結婚後，一直居住
        在臺南市○○區○○路1巷7弄16號房屋，已習慣該處居
        住之環境與生活，今原告年事已高，期待分割遺產時，
        得保有現在居住之房屋，以維持現在及將來安定之晚年
        生活。故原告主張被繼承人洪朝和所遺遺產中臺南市○
        ○區○○段第317號地號、第321地號土地及臺南市○○
        區○○段第182建號房屋（門牌號碼：臺南市○○區○
        ○路1巷7弄16號）均分由原告單獨取得全部所有權。
  （三）被繼承人洪朝和遺產現值為1,509,341元，原告應繼分
        為2分之1，得分配現值為754,670之遺產。又臺南市○
        ○區○○段第317號地號、第321地號土地及臺南市○○
        區○○段第182建號之房屋（門牌號碼：臺南市○○區
        ○○路1巷7弄16號），現值合計為880,716元，均由原
        告單獨取得其全部所有權。依前開分配方法，原告取得
        超出應繼分遺產現值部分，原告願另外提出同額現金，
        加上其餘遺產，供被告全體依其應繼分比例分配，分配
        方法遵照法院公平裁判。
  （四）並聲明：兩造共有被繼承人洪朝和所有如附表一所示之
        遺產，應按附表二所示之應繼分及原告主張之分割方法
        分配之。
二、被告周洪對、黃洪銀治、鄭信永、鄭信利、鄭志卿、鄭志銘
    均未於言詞辯論期日到場，亦未提出書狀作何聲明或陳述。
三、被告洪來春、鄭信夫、洪春生均未於最後言詞辯論期日到場
    ，惟據渠等前到場所為之辯述略為：同意分割被繼承人洪朝
    和之遺產，對於原告主張兩造之應繼分比例及被繼承人洪朝
    和之遺產範圍均沒有意見，但被繼承人洪朝和於死亡前在第
    一銀行鹽水分行應該有存款，且被繼承人洪朝和生前曾借款
    給被告鄭志卿新臺幣（下同）100,000元，被繼承人洪朝和
    死亡時，被告鄭志卿只清償一部分，還積欠75,000元，之後
    已還給原告，此部分應列入遺產分配等語。並聲明：同意分
    割遺產。
四、得心證之理由：
  （一）按繼承人有數人時，在分割遺產前，各繼承人對於遺產
        全部為公同共有；又繼承人得隨時請求分割遺產，但法
        律另有規定或契約另有訂定者，不在此限；再因繼承於
        登記前已取得不動產物權者，非經登記，不得處分其物
        權，民法第1151條、第1164條、第759條分別定有明文
        ；次按分割共有物既對於物之權利有所變動，即屬處分
        行為之一種，凡因繼承於登記前已取得不動產物權者，
        其取得雖受法律之保護，不以其未經繼承登記而否認其
        權利，但繼承人如欲分割因繼承而取得公同共有之遺產
        ，因屬於處分行為，依民法第759條規定，自非先經繼
        承登記，不得為之（最高法院82年度台上字第1783號判
        決意旨參照）。
  （二）查原告主張被繼承人洪朝和於79年5月7日死亡，遺有如
        附表一所示之遺產，又原告為被繼承人洪朝和之配偶，
        被繼承人與原告婚後未生育任何子女，被繼承人洪朝和
        之父親洪連於64年3月6日死亡、母親洪劉蕉於67年4月
        26日死亡，又被繼承人洪朝和之父母生育有8名子女，
        分別為長子洪華山、長女鄭洪好、次子洪萬福、三子即
        被繼承人洪朝和、四子洪春生、次女周洪對、三女黃洪
        銀治、四女洪來春，其中長子洪華山於59年7月1日死亡
        、次子洪萬福於71年4月29日死亡，此二人均先於被繼
        承人洪朝和去世，故對於被繼承人洪朝和之遺產無繼承
        權，而長女鄭洪好於92年10月6日死亡，其對於被繼承
        人洪朝和之遺產有繼承權，並由鄭洪好之子女即被告鄭
        信夫、鄭信永、鄭信利、鄭志卿、鄭志銘代位繼承鄭洪
        好之應繼分，故兩造均為被繼承人洪朝和之法定繼承人
        ，應繼分比例如附表二所示，再兩造已就被繼承人洪朝
        和所遺之不動產辦妥繼承登記之事實，業據原告提出戶
        籍謄本及除戶謄本各數件、繼承系統表1件、財政部臺
        灣省南區國稅局遺產稅逾核課期間案件同意移轉證明書
        影本1件、土地登記第二類謄本3件、建物登記第二類謄
        本2件為證，並為被告洪來春、鄭信夫、洪春生所不爭
        執，被告周洪對、黃洪銀治、鄭信永、鄭信利、鄭志卿
        、鄭志銘對於上開事實均未於言詞辯論期日到場爭執，
        復未提出書狀作何聲明或陳述，是原告主張之前開事實
        堪認為真實。至被告洪來春、鄭信夫、洪春生雖辯稱被
        繼承人洪朝和於死亡前在第一銀行鹽水分行應有存款，
        且被繼承人洪朝和生前有借款給被告鄭志卿100,000元
        ，於被繼承人洪朝和死亡時，被告鄭志卿尚積欠75,000
        元未為清償，之後已償還給原告，上開部分亦應列入遺
        產分配云云，惟查被繼承人洪朝和於第一銀行鹽水分行
        無設戶往來資料，此有第一商業銀行鹽水分行100年1月
        17日一鹽水字第00005號函1件附卷可稽，且關於被告鄭
        志卿積欠被繼承人洪朝和之債務部分，為原告所否認，
        被告亦未舉證以實其說，是被告洪來春、鄭信夫、洪春
        生此部分之抗辯，不足為採，被繼承人洪朝和之遺產範
        圍應以原告之主張為據。從而，原告訴請法院裁判分割
        ，於法即無不合，應予准許。
  （三）又按共有物之分割，依共有人協議之方法行之。分割之
        方法不能協議決定，法院得因任何共有人之請求，以原
        物分配於各共有人。但各共有人均受原物之分配顯有困
        難者，得將原物分配於部分共有人。以原物為分配時，
        如共有人中有未受分配，或不能按其應有部分受分配者
        ，得以金錢補償之。以原物為分配時，因共有人之利益
        或其他必要情形，得就共有物之一部分仍維持共有。共
        有人相同之數不動產，除法令另有規定外，共有人得請
        求合併分割，民法第824條第1項、第2項第1款、第3項
        、第4款、第5款定有明文。又繼承人如欲終止其間之公
        同共有關係，惟有以分割遺產之方式為之，又將遺產之
        公同共有關係終止改為分別共有關係，性質上屬分割遺
        產方法之一（最高法院74年台上字第2561號判例、82年
        台上字第748號判決參照）。查本件原告主張將被繼承
        人洪朝和所遺遺產中臺南市○○區○○段第317號地號
        、第321地號土地及臺南市○○區○○段第182建號房屋
        （門牌號碼：臺南市○○區○○路1巷7弄16號）均分由
        原告單獨取得全部所有權，其餘遺產則分歸被告按應繼
        分比例分配，而被繼承人洪朝和遺產現值為1,509,341
        元，原告應繼分為2分之1，得分配現值為754,670之遺
        產，而原告分配取得之上開房地現值合計為880,716元
        ，原告取得超出應繼分遺產現值部分，願另外提出同額
        現金補償被告等語，經核該分割方式對於兩造堪認公平
        合理，被告洪來春、鄭信夫、洪春生亦同意之，且被告
        周洪對、黃洪銀治、鄭信永、鄭信利、鄭志卿、鄭志銘
        對於上開分割方式均未於言詞辯論期日到場爭執，復未
        提出書狀作何聲明或陳述，從而，原告請求分割系爭遺
        產，應依如主文第一項所示之方法分割，至原告應補償
        被告之金額則判決如主文第二項所示（計算方式：原告
        取得超出應繼分遺產現值為880,716元-754,670元=126,
        046元，被告洪春生、周洪對、黃洪銀治、洪來春各分
        配取得5分之1即25,209元，被告鄭信夫、鄭信永、鄭信
        利、鄭志卿、鄭志銘各分配取得25分之1即5,042元，元
        以下四捨五入）。
丙、結論:
    本件原告之訴為有理由，爰依民事訴訟法第385條第1項前段
    、第78條、第81條第2款、第85條第1項、第87條第1項，判
    決如主文。
中    華    民    國   100    年    4     月    6     日
                  家事法庭    法  官  葉惠玲
上為正本係照原本作成
如對本判決上訴，須於判決送達後20日內向本院提出上訴狀，如
委任律師提起上訴者，應一併繳納上訴審裁判費。
中    華    民    國   100    年    4     月    6     日
                              書記官  謝麗首
附表一：
一、土地：
    分割方法：編號1、2之土地由原告取得，編號3之土地由被
              告按應繼分比例分割為分別共有。
  ┌──┬───────────┬─────┬────┐
  │編號│      土   地         │面積（平方│權利範圍│
  │    │                      │公尺）    │        │
  ├──┼───────────┼─────┼────┤
  │ １ │臺南市○○區○○段317 │  68.64   │  全部  │
  │    │地號                  │          │        │
  ├──┼───────────┼─────┼────┤
  │ ２ │臺南市○○區○○段321 │  2.84    │  全部  │
  │    │地號                  │          │        │
  ├──┼───────────┼─────┼────┤
  │ ３ │臺南市○○區○○段137 │  94.98   │ 2分之1 │
  │    │地號                  │          │        │
  └──┴───────────┴─────┴────┘
二、建物：
    分割方法：編號1之房屋由原告取得，編號2之房屋由被告按
              應繼分比例分割為分別共有。
  ┌──┬───────────┬─────┐
  │編號│      房   屋         │ 權利範圍 │
  │    │                      │          │
  ├──┼───────────┼─────┤
  │ １ │臺南市○○區○○段第  │ 全部     │
  │    │182建號（門牌號碼：臺 │          │
  │    │南市○○區○○路1巷7弄│          │
  │    │16號）                │          │
  ├──┼───────────┼─────┤
  │ ２ │臺南市○○區○○段第  │ 2分之1   │
  │    │245建號（門牌號碼：臺 │          │
  │    │南市○○區○○路9號） │          │
  └──┴───────────┴─────┘
三、其他：
    分割方法：由被告洪春生、周洪對、黃洪銀治、洪來春各分
              配取得5分之1，由被告鄭信夫、鄭信永、鄭信利
              、鄭志卿、鄭志銘各分配取得25分之1。
  ┌──┬────────┬────────┐
  │編號│  項  目        │  金    額      │
  ├──┼────────┼────────┤
  │ １ │  現金          │新台幣26,000元  │
  └──┴────────┴────────┘
附表二：
  ┌──┬────────────┬─────────┐
  │編號│       繼 承 人         │    應繼分比例    │
  ├──┼────────────┼─────────┤
  │ １ │      原告洪范換        │     2分之1       │
  ├──┼────────────┼─────────┤
  │ ２ │      被告洪春生        │     10分之1      │
  ├──┼────────────┼─────────┤
  │ ３ │      被告周洪對        │     10分之1      │
  ├──┼────────────┼─────────┤
  │ ４ │      被告黃洪銀治      │     10分之1      │
  ├──┼────────────┼─────────┤
  │ ５ │      被告洪來春        │     10分之1      │
  ├──┼────────────┼─────────┤
  │ ６ │      被告鄭信夫        │     50分之1      │
  ├──┼────────────┼─────────┤
  │ ７ │      被告鄭信永        │     50分之1      │
  ├──┼────────────┼─────────┤
  │ ８ │      被告鄭信利        │     50分之1      │
  ├──┼────────────┼─────────┤
  │ ９ │      被告鄭志卿        │     50分之1      │
  ├──┼────────────┼─────────┤
  │ １０ │      被告鄭志銘        │     50分之1      │
  └──┴────────────┴─────────┘